【裁判字號】    97,家訴,105
【裁判日期】    980227
【裁判案由】    給付遺產
【裁判全文】
臺灣臺南地方法院民事判決            97年度家訴字第105號
原      告  丙○○
訴訟代理人  甲○○
被      告  行政院國軍退除役官兵輔導委員會臺南縣榮民服務
            處
法定代理人  丁○
訴訟代理人  張仁懷律師
上列當事人間請求確認繼承權存在事件，經本院於民國98年2月1
7日言詞辯論終結，判決如下：
    主      文
確認原告對於被繼承人湯炳森之繼承權存在。
訴訟費用新臺幣貳萬零捌佰元由被告負擔。
    事實及理由
一、原告主張：
  (一)被繼承人湯炳森（男，民國8年12月4日生，身分證統一編號
    ：Ｚ000000000號，生前最後住所：臺南縣永康市○○路296
    巷11弄21號）於民國92年12月6日死亡，原告前於93年8月23
    日具狀向本院聲明繼承被繼承人湯炳森之遺產，經本院於93
    年9月1日以93南院慶民家聲繼字第42號通知准予備查在案。
  (二)原告於93年11月20日檢附應備證件呈送被告辦理請領遺產手
    續，被告並於94年2月24日以南縣榮字第0940000761號函核
    覆收悉所附文件，被告又於97年1月3日以南縣榮字第097000
    0075號函促原告蒐集提供有力證據（如DNA鑑定報告），證
    明原告與被繼承人湯炳森之兄妹關係，因原告年事已高，視
    力不佳，乙○○未及申請來台證件，均無法來台接受鑑定，
    經本院提供相關函件，原告囑請大陸地區司法鑑定中心，已
    完成司法鑑定書，並經公證及財團法人海峽交流基金會認證
    在案，足以證明原告與乙○○具有同一母系之親緣關係，被
    告既承認乙○○與被繼承人湯炳森之兄弟關係，亦應承認原
    告與被繼承人湯炳森之兄妹關係。
  (三)被告雖辯稱就其所了解之被繼承人資料，僅知被繼承人湯炳
    森有一兄湯炳圭、一弟乙○○；而就被繼承人湯炳森與大陸
    地區親友往來書信中，被繼承人湯炳森亦僅記載有「湯炳圭
    大哥、乙○○小弟、湯慧芝大妹」之字樣，並無有關原告「
    丙○○」之記載云云，惟原告丙○○原名湯惠芝，36年間因
    工廠有同名之人，故改名為丙○○，此有職工登記表及證明
    在卷可稽，僅被繼承人湯炳森長期離家在外不知改名，且筆
    誤載為湯「慧」芝，被告無由否認原告之繼承人身分。而被
    告人員訪談地區榮民關於世居大陸親屬均以聯絡人為主，並
    非全戶之人，此由胞兄湯炳圭亦無記載即明。至陸軍兵籍資
    料僅包括父母、配偶、兒女，未婚配官兵僅記載親屬聯絡人
    即可。另入出境證親友欄僅填寫聯絡人，亦無不妥，本不需
    填寫全戶姓名。
  (四)綜上所述，為求確認原告與被繼承人湯炳森間繼承關係存在
    ，以利原告辦理繼承相關事宜，為此，依法訴請確認原告對
    被繼承人湯炳森之繼承權存在，並聲明：如主文所示。
二、被告則抗辯稱：
  (一)被告對於確認大陸地區人士繼承在臺退除役官兵遺產身分之
    有無，係依行政院所頒布之「退除役官兵死亡無人繼承遺產
    管理作業程序」中第陸大項：「遺產繼承、聲（申）請、審
    核及發還」等相關規定辦理。
  (二)行政院頒布之「退除役官兵死亡無人繼承遺產管理作業程序
    」第陸大項第三款規定：「繼承案件之審查，至為重要，遺
    產管理人對相關人文件實質內容之真實性及適法性，應確實
    縝密審查。」據此經查：
  1.被告所屬駐區聯絡員左文屏在被繼承人湯炳森生前，於91年
    9月18日對其作單身榮民大陸親友關係訪視調查時，據被繼
    承人湯炳森陳稱其在大陸僅有弟弟乙○○一人，並無原告等
    其他親友存在，此有訪視當場所製作之「臺南縣榮民服務處
    列管單身榮民大陸親友關係調查表」一份可稽。
  2.據被告向被繼承人湯炳森生前所服役之陸軍司令部函查，該
    司令部人事軍務處以96年1月4日鄭樸字第0960000244號函覆
    ，其內容略以：「謹查部存檔案，故湯君個人軍籍卡內所登
    載親屬姓（氏）名，與貴處所提供親屬關係公證書核對後弟
    弟姓名相符，餘無憑查告，尚請諒查。」。
  3.被繼承人湯炳森生前曾於77年間返回大陸探親，其在77年9
    月29日所填具之「中華民國台灣地區（出入）境申請書」上
    ，記載其探親之對象僅有胞兄湯炳圭、胞弟乙○○二人，並
    無原告其人。
  4.被繼承人湯炳森生前於1988年6月30日所書寫之家書，在信
    封及信函中，均僅書明「湯炳圭大哥、乙○○小弟、湯慧芝
    大妹」三人，並無隻字片語提及原告。
  5.原告所提出之親屬關係公證書，上僅記明申請人乙○○是湯
    炳森的弟弟，丙○○是湯炳森的妹妹，惟竟未載有湯炳森的
    哥哥湯炳圭及妹妹湯慧芝，此對照被繼承人前開親筆書寫之
    信件內容，足認原告所提出之親屬關係公證書其內容尚非屬
    實。
  6.不否認原告所提出司法鑑定書（DNA鑑定報告）、公證書及
    認證書之真正，原告、乙○○、被繼承人湯炳森有同一母系
    血緣關係。
  (三)並聲明：原告之訴駁回。
三、得心證之理由：
  (一)按「確認法律關係之訴，非原告有即受確認判決之法律上利
    益者，不得提起之；確認證書真偽或為法律關係之基礎事實
    存否之訴，亦同。前項確認法律關係基礎事實存否之訴，以
    原告不能提起他訴訟者為限。」，民事訴訟法第247條第1、
    2項分別定有明文。又按所謂即受確認判決之法律上利益，
    係指法律關係之存否不明確，原告主觀上認其在法律上之地
    位有不安之狀態存在，且此種不安之狀態，能以確認判決將
    之除去者而言，若縱經法院判決確認，亦不能除去其不安之
    狀態者，即難認有受確認判決之法律上利益，此有最高法院
    52年台上字第1240號判例可資參照。查本件原告主張其為被
    繼承人湯炳森之妹妹，對被繼承人湯炳森之遺產有繼承權存
    在，惟被告為被繼承人湯炳森之遺產管理人，其否認原告對
    被繼承人湯炳森之遺產有繼承權，顯影響原告對被繼承人湯
    炳森之繼承權，自屬法律關係發生之基礎事實有確認存否必
    要之問題，因原告私法上之權利有受侵害之危險，而此不安
    之狀態須以確認判決方式除去，是以原告提起本件確認其就
    被繼承人湯炳森之遺產有繼承權存在之訴，有即受確認判決
    之法律上利益，應屬適法，合先敘明。
  (二)本件應審究者，即為原告是否為被繼承人湯炳森之胞妹？經
    查：
  1.被告辯稱：被告所屬駐區聯絡員左文屏在被繼承人湯炳森生
    前，於91年9月18日對其作單身榮民大陸親友關係訪視調查
    時，據被繼承人湯炳森陳稱其在大陸僅有弟弟乙○○一人，
    並無原告等其他親友存在；被告向被繼承人湯炳森生前所服
    役之陸軍司令部函查，該司令部人事軍務處函覆，就其部存
    檔案，僅與被告所提供親屬關係公證書核對後弟弟姓名相符
    ；且被繼承人湯炳森生前曾於77年間返回大陸探親，其在77
    年9月29日所填具之「中華民國台灣地區（出入）境申請書
    」上，記載其探親之對象僅有胞兄湯炳圭、胞弟乙○○二人
    ，並無原告其人等語，並提出臺南縣榮民服務處列管單身榮
    民大陸親屬關係調查表、陸軍司令部人事軍務處96年1月4日
    鄭樸字第0960000244號函、中華民國臺灣地區出入境申請書
    為證。惟該大陸親屬關係調查表係被告所屬駐區聯絡員訪談
    被繼承人湯炳森後所製作，其所依據之資料除湯炳森單方提
    供之意願外，尚涉及承辦人員主觀上資訊之取捨，非可認定
    全然屬實；而湯炳森於陸軍軍籍資料卡僅留下胞弟乙○○之
    資料，而未提及胞兄湯炳圭等人，顯見亦非詳盡；至入出境
    申請書所載親友欄，一般只記載大概之人，難能全數記載，
    縱僅載明胞兄湯炳圭、胞弟乙○○二人，亦無法據以否認被
    繼承人湯炳森並無其他至親存在甚明。
  2.被告又辯稱：被繼承人湯炳森生前於1988年6月30日所書寫
    之家書，在信封及信函中，均僅書明「湯炳圭大哥、乙○○
    小弟、湯慧芝大妹」三人，亦無隻字片語提及原告；另就原
    告所提出之親屬關係公證書，上僅記明申請人乙○○是湯炳
    森的弟弟，丙○○是湯炳森的妹妹，惟竟未載有湯炳森的哥
    哥湯炳圭及妹妹湯慧芝，此對照被繼承人前開親筆書寫之信
    件內容，足認原告所提出之親屬關係公證書其內容尚非屬實
    等語。然查，原告就其曾名「湯惠芝」，後更名為「丙○○
    」乙節，已提出公私合營柳州煙廠職工登記表及證明為證，
    再以原告與被繼承人湯炳森平時鮮少聯絡，加上海峽兩岸數
    十年阻絕之歷史因素，及書寫該書信時，被繼承人湯炳森年
    近七十歲，而將本名湯惠芝誤載或誤記為湯慧芝，非無可能
    。且自前開被繼承人湯炳森生前家書觀之，該信封及信函中
    ，書明「湯炳圭大哥、乙○○小弟、湯慧芝大妹」三人等語
    ；，自可認被繼承人湯炳森確實有胞妹存在之事實。
  3.而原告提出內容為「申請人：乙○○，男，1934年2月24日
    出生，現住廣西壯族自治區○○市○○路1棟2-7-1號，丙○
    ○，女1926年4月3日出生，現住廣西壯族自治區○○市○○
    路39-2-1-1號，關係人：湯炳森，男，1919年12月4日生，
    生前住臺南縣永康市○○○路203巷6號E棟3F-5。茲證明申
    請人乙○○是關係人湯炳森的弟弟，申請人丙○○是關係人
    湯炳森的妹妹」之親屬關係公證書，關係人湯炳森之資料核
    予其戶籍謄本之記載相符，且該親屬關係公證書復經廣西壯
    族自治區柳州市公證處公證，及財團法人海峽交流基金會認
    證，分別有西壯族自治區柳州市公證處（2004）柳桂證字第
    3572號公證書及財團法人海峽交流基金會（九三）核字第06
    7923號證明書在卷為憑，形式上自難否認原告、乙○○與被
    繼承人湯炳森具有一定之親屬關係。
  4.再被告雖承認乙○○為被繼承人湯炳森之胞弟，惟否認原告
    為被繼承人湯炳森胞妹之事實，因被繼承人湯炳森已死亡，
    身後並未留有其有關DNA相關紀錄或檢體，自無法直接以原
    告與被繼承人湯炳森之DNA紀錄或檢體進行比對，且原告與
    乙○○分別因身體及證件因素，無法親自來臺接受親屬血緣
    鑑定，經兩造同意由本院出具相關函文予原告及乙○○，由
    該二人在大陸地區進行DNA親屬關係之司法鑑定，並由原告
    與乙○○親自向大陸地區委託之律師提交血樣、身分證、戶
    籍登記、照片、指紋、委託書、公證書等證件，送北京華大
    方瑞司法物證鑑定中心鑑定，其結果：「根據染色體STR分
    型分型結果和線粒體基序列，不排除丙○○和乙○○具有
    同一母系親緣關係。」，該司法鑑定書已經公證及認證，並
    有廣西壯族自治區柳州市公證處以（2008）桂柳證字第1125
    9號公證書及北京華大方瑞司法物證鑒定中心2008年11月20
    日做出之法醫物證鑒定報告、財團法人海峽交流基金會（98
    ）南核字第003775號證明書在卷可稽，復為被告所不爭執（
    見本院98年2月17日言詞辯論筆錄），原告主張其與乙○○
    具有同胞姊弟關係，分別為被繼承人湯炳森之胞妹、胞弟，
    自可信為真實。
  (三)綜上所述，原告主張其為被繼承人湯炳森之胞妹，應堪採信
    ，而被繼承人湯炳森未婚無配偶，其父母已死亡，其遺產自
    應由兄弟姊妹繼承，則原告訴請確認其對於被繼承人湯炳森
    之遺產有繼承權存在，為有理由，應予准許。
  (四)本件事證已臻明確，兩造其餘攻擊防禦方法，於判決結果不
    生影響，爰不一一論述，附此敘明。
  (五)另本件訴訟費用為第一審裁判費新臺幣20,800元，爰命由敗
    訴之被告負擔。
四、據上論結，本件原告之訴為有理由，依民事訴訟法第78條、
    第87條第1項，判決如主文。
中    華    民    國    98    年    2     月    27    日
                      家事法庭    法  官  郭貞秀
以上正本證明與原本無異
如對本判決上訴，須於收受判決正本送達後20日內向本院提出上
訴狀。
中    華    民    國    98    年    2     月    27    日
                                  書記官  鄭隆慶


司法院資訊處製作；財團法人民間司法改革基金會備份。
